【裁判字號】    90,訴,1542
【裁判日期】    901114
【裁判案由】    水土保持法
【裁判全文】
高雄高等行政法院判決                              九十年度訴字第一五四二號
    原      告  甲○○
                乙○○
    參  加  人  丙○○
    被      告  高雄縣政府
    代  表  人  余政憲  縣長
右當事人間因水土保持法事件，原告不服行政院農業委員會中華民國九十年五月十五
日（九○）農訴字第八九○一六五七五二號訴願決定，提起行政訴訟。本院判決如左
：
    主  文
原告之訴駁回。
訴訟費用由原告負擔。
    事  實
甲、事實概要：
    緣原告所有坐落高雄縣大樹鄉○○○段九三四號山坡地，提供與其父即聲請參加
    訴訟人丙○○使用。丙○○未依水土保持技術規範擬具水土保持計畫送被告核定
    ，即擅自在該山坡地開挖整地；經被告會同大樹鄉公所人員，於民國（下同）八
    十九年八月十日，前往會勘查獲。遂依水土保持法第十三條第一項及第三十三條
    第一項第二款規定，對上開山坡地使用人丙○○裁處罰鍰新台幣六萬元，並命應
    立即停止一切非法開發使用行為，同時應於八十九年十月三十一日前，於挖填地
    表儘速完成植生覆蓋率達百分之七十以上。原告對該行政處分不服，提起訴願，
    經行政院農業委員會以九十年五月十五日（九○）農訴字第八九○一六五七五二
    號訴願決定，認原告非受處分人亦非適格之利害關係人，予以不受理，原告遂提
    起本件行政訴訟。
乙、兩造聲明：
一、原告聲明求為判決：
  (一)訴願決定及原處分均撤銷。
  (二)訴訟費用由被告負擔。
二、被告聲明求為判決：如主文所示。
丙、兩造爭點：
一、原告主張之理由：
  (一)本件高雄縣大樹鄉○○○段九三四號山坡地，雖係原告所共有，然由丙○○擔任
    管理人並從事經營；從而，原告與丙○○之法律上及事實上利害關係一致，息息
    相關，被告對於土地管理人丙○○之處分當然波及於土地所有權人固不待言，即
    丙○○所受之罰鍰，亦應直接由所有權人之原告負擔，是本件行政處分因而導致
    原告及聲請參加人丙○○之損害均屬連帶不可分，利害一致，原告自可提起訴願
    ，訴願機關遽為不受理之決定，顯然不當。
  (二)另前開土地原告於八十九年四月間，僅係作地質鑽探，且均有依規定申請，有鑽
    探證明書可稽，被告認屬擅自開挖整地，亦有違誤。
二、被告主張之理由：
  (一)原告並非本件行政處分受處分人，逕提本件訴訟顯不適格，程序未合。
  (二)按「公、私有土地之經營或使用，依本法應實施水土保持處理與維護者，該土地
    之經營人、使用人或所有人，為本法所稱之水土保持義務人。」「第八條第一項
    第五款之開發、經營或使用行為，其水土保持義務人應先擬具水土保持計畫，送
    請主管機關核定，如屬依法應進行環境影響評估者，並應檢附環境影響評估審查
    結果一併送核，其水土保持計畫未經主管機關核可前，各目的事業主管機關不得
    逕行核發開發或利用之許可。」「有下列情形之一者，處新台幣六萬元以上三十
    萬元以下罰鍰：一、．．．二、違反第十二條至第十四條規定之一，未先擬具水
    土保持計畫或未依核定計畫實施水土保持之處理與維護者，或違反第二十三條規
    定，未在規定期限內改正或實施仍不合水土保持技術規範者。」水土保持法第四
    條、第十三條、第三十三條第一項第二款定有明文。
  (三)訴外人丙○○為系爭土地使用人，利用該土地前，應先依水土保持技術規範，擬
    具水土保持計畫，送被告核定後始可實施，既經被告會勘違規使用屬實，且原告
    訴狀亦自承「丙○○擔任管理人並從事經營」足認被告對丙○○裁處並無違誤。
  (四)訴外人丙○○並未提出採取土石鑽探與水土保持核准相關文件，且地質鑽探、採
    取土石事前依水土保持法第十二條規定，亦須先申請許可；至今被告並未獲得其
    他相關許可文件，況自水土保持局之通報照片可見系爭土地地形、地貌已經變更
    ，顯見被告認定其違規開挖整地並無不當。
    理  由
一、按原告之訴，依其所訴之事實，在法律上顯無理由者，行政法院得不經言詞辯論
    ，逕以判決駁回之；行政訴訟法第一百零七條第三項定有明文。次按「因不服中
    央或地方機關之行政處分而循訴願或行政訴訟程序謀求救濟之人，依現有之解釋
    判例，固包括利害關係人而非專以受處分之人為限，所謂利害關係乃指法律上之
    利害關係而言，不包括事實上之利害關係在內」行政法院（即改制後最高行政法
    院）七十五年度判字第三六二號判例可資參照。又人民對機關之違法處分提起行
    政訴訟，必其受損害之權利與主張違法之行政處分有直接之因果關係，始得為之
    （參照改制後最高行政法院七十八年度判字第四七五號判決要旨）。再按，行政
    處分如僅係對相對人產生類似債法上效力時，因第三人不受該行政處分之拘束，
    則相對人接受行政處分之結果，並不一定導致第三人之權利或法律上利益受到影
    響，縱或第三人之權利或法律上利益受到影響，亦僅因該行政處分所致間接效果
    ，且係因相對人履行該行政處分所課予義務之事實行為所造成，第三人就該行政
    處分亦僅能認具有事實上之利害關係，難認為第三人之權利或法律上利益，因此
    行政處分之作成而受到侵害。
二、查，本件被告於八十九年十月十八日以八九府農保字第一七三三五八號違反水土
    保持法案件處分書對系爭山坡地使用人丙○○，裁處六萬元罰鍰並命應立即停止
    一切非法開發使用行為，同時應於八十九年十月三十一日前，於挖填地表儘速完
    成植生覆蓋率達百分之七十以上之事實，有該處分書附卷可稽。足見本件行政處
    分之受處分人為系爭山坡地使用人「丙○○」，並非原告；其中罰鍰處分部分，
    縱使由受處分人繳納，亦無損於原告，又若受處分人轉向原告求償，原告因而交
    付款項，亦係受處分人與原告間是否有內部私法契約約定使然，與罰鍰處分本身
    無直接因果關係；其中「命應立即停止一切非法開發使用行為，同時應於八十九
    年十月三十一日前，於挖填地表儘速完成植生覆蓋率達百分之七十以上」部分，
    因系爭山坡地如原告訴狀所陳，已轉交丙○○擔任管理人並從事經營使用，則履
    行該限期改善及停止為違規使用之義務人，為受處分人丙○○，本屬當然；縱或
    該限期改善及停止違規使用，可能致原告權益受損，亦與原處分本身無直接因果
    關係可言。故原告之權利或法律上利益，並未因本件行政處分而直接受有損害，
    應可認定。依前揭說明，原告對其所謂違法行政處分之撤銷請求權，即屬不存在
    ，訴願決定以原告並非法律上利害關係人，不予受理，尚無違誤。原告以本件處
    分當然波及於土地所有權人，且丙○○所受裁罰處分亦應由所有權人之原告繳納
    ，主張彼等與受處分人丙○○有法律上及事實上利害關係，彼等為本件訴訟適格
    當事人云云，容無可採。
三、第查被告八十九年十一月十三日八九府農保字第八九○○一九五四四三號函之內
    容，係針對原告八十九年十一月一日之異議申請書，答覆以原告如係對原處分不
    服，應依訴願法第五十八條第一項規定，於法定期間內繕具訴願書，經由被告向
    行政院農業委員會提起訴願，始符程序，要屬命補正訴願程序之通知，並無對原
    告有任何公法上法律效果意思之表示，尚非行政處分，原不得作為訴願之對象。
    經核原告於其訴願書主旨欄，雖載稱「為不服高雄縣政府八十九年十一月十三日
    八九府農保字第八九○○一九五四四三號函，係稱台端違反水土保持法申請異議
    」云云；然細閱原告所為訴願書之聲明及事實理由等項內容以觀，原告應係針對
    本件罰鍰及限期改善行政處分不服而訴願，則關於不服上開函文之記載，顯屬誤
    載，尚非對該補正通知函提起行政救濟，此觀原告起訴狀並未有不服該補正函之
    主張亦明。此部分訴願決定以原告係對非行政處分之通知函提起訴願，為不合法
    予以不受理，理由與本院雖未盡相同，結論仍無二致，併此明。
四、綜上所述，本件依原告所訴之事實，已足認原告並非本件行政訴訟適格當事人，
    則其提起本件訴訟即欠缺權利保護要件，在法律上顯無理由，應予判決駁回，並
    不經言詞辯論而為之。
五、據上論結，本件原告之訴為無理由，爰依行政訴訟法第一百零七條第三項、第九
    十八條第三項前段，判決如文。
中      華      民      國      九十    年      十一    月      十四    日
                                高雄高等行政法院第二庭
                                            審判長法官  高 秀 真
                                            法      官  戴 見 草
                                            法      官  江 幸 垠
右為正本係照原本作成。
如不服本判決，應於判決送達後二十日內向本院提出上訴書狀，其未表明上訴理由者
，應於提起上訴後二十日內向本院提出上訴理由書（須按對造人數附繕本）；如於本
判決宣示或公告後送達前提起上訴者，應於判決送達後二十日內補提上訴理由書（須
附繕本）。未表明上訴理由者，逕以裁定駁回。
提起上訴應預繳送達用雙掛號郵票七份（每份三十四元）。
中      華      民      國      九十    年      十一    月      十五    日
                                            法院書記官  李 建 霆


司法院資訊處製作；財團法人民間司法改革基金會備份。
